【裁判字號】    99,易,940
【裁判日期】    991206
【裁判案由】    重利
【裁判全文】
臺灣桃園地方法院刑事判決               99年度易字第940號
公  訴  人  臺灣桃園地方法院檢察署檢察官
被      告  呂承諺
上列被告因重利案件，經檢察官提起公訴（99年度偵字第16713
號），本院判決如下：
    主  文
呂承諺乘他人急迫貸以金錢，而取得與原本顯不相當之重利，處
有期徒刑肆月，如易科罰金，以新臺幣壹仟元折算壹日。
    事  實
一、呂承諺於民國97年間不詳時日，透過徐玉華之友人黃賢德得
    知徐玉華需款孔急，竟基於乘他人急迫貸以金錢以取得與原
    本不相當重利之犯意，於同年9 月3 日某時，至徐玉華所經
    營址設桃園縣中壢市○○○街9 號之服飾店內，趁徐玉華對
    資金需求急迫之際，貸予徐玉華新臺幣（下同）10萬元，且
    約定利息每1 個月為1 期，每期應支付1 萬5 千元（即月息
    百分之十五），並於貸予時即預扣第一期利息1 萬5 千元之
    金錢（徐玉華實際取得8 萬5 千元之款項），徐玉華同時交
    付發票人為徐玉華、面額20萬元、發票日為97年9 月3 日、
    票號為737608號之本票1 紙（下爭系爭本票）供作擔保，呂
    承諺以此方式取得與原本顯不相當之重利。其後徐玉華則依
    呂承諺之指示，分別於97年9 月3 日，在龍潭農工對面之臺
    灣銀行，以無摺存款之方式存款1 萬5 千元之利息入呂承諺
    指定之帳戶（帳號000000000000號、戶名張秀娘，下稱系爭
    帳戶）；於同年10月6 日以前開方式存款1 萬元之利息入系
    爭帳戶；於同年11月間某不詳時日，在上開其所經營之服飾
    店內，親自交付呂承諺現金2 萬元之利息；於98年3 月23日
    以上述方式再存款3 萬元之利息入呂承諺指定之系爭帳戶；
    於同年4 月30日以前開方式存款4 萬5 千元之利息入呂承諺
    指定之系爭帳戶；於同年5 月4 日再存款5 萬7,500 元入呂
    承諺指定之系爭帳戶（其中5 萬元為清償本金、7,500 元為
    利息，積欠之本金折半，故利息亦減為7,500 元）；於同年
    6 月3 日及7 月3 日，各存款7,500 元之利息入呂承諺指定
    之系爭帳戶；再於同年12月5 日，在桃園縣中豐路與環北路
    某不詳店內，親自交付呂承諺1 萬元之利息。詎呂承諺竟仍
    於99年5 月21日上午10時52分許，以其使用之門號00000000
    00號行動電話發送內容為「妳不要再給我拖時間月底把帳回
    掉共12萬不要再拖時間難看」之簡訊至徐玉華所使用之門號
    0000000000門號行動電話內，徐玉華因再也無力支付高額利
    息，遂報警處理，嗣經警於99年5 月31日下午3 時33分許，
    在桃園縣龍潭鄉○○路210 號前查獲，並扣得系爭本票1 紙
    ，始知上情。
二、案經徐玉華訴由桃園縣政府警察局龍潭分局報請臺灣桃園地
    方法院檢察署檢察官偵查後起訴。
    理  由
一、程序事項：
    按最重本刑為3 年以下有期徒刑、拘役或專科罰金之罪，及
    刑法第320 條、第321 條之竊盜罪，經第二審判決者，不得
    上訴於第三審法院，刑事訴訟法第376 條第1 款、第2 款定
    有明文。又除簡式審判程序、簡易程序及第376 條第1 款、
    第2 款所列之罪之案件外，第一審應行合議審判，96年3 月
    21日公布、同年月23日施行之刑事訴訟法第284 條之1 亦有
    明文。本件被告呂承諺係犯刑法第344 條之重利罪（詳後述
    ），該罪之最重本刑為有期徒刑1 年，依上開規定得行獨任
    審判，核先敘明。
二、證據能力方面：
(一)、按被告以外之人於審判外之言詞或書面陳述，除法律有規定
    者外，不得作為證據，刑事訴訟法第159 條第1 項固有明文
    ，惟被告以外之人於偵查中向檢察官所為之陳述，除顯有不
    可信之情況者外，得為證據。同法第159 條之1 第2 項亦有
    明文可參。而依第159 條之1 傳聞法則例外之立法理由，乃
    檢察官代表國家偵查犯罪，原則上能遵守法定程序，且被告
    以外之人如具有具結能力，仍應依法具結，以擔保其據實陳
    述。故該條第2 項規定「除顯有不可信之情況外」，應係指
    被告以外之人於偵查中向檢察官所為之陳述，不論是言詞或
    書面，有未遵守法律規定之情形，即檢察官於偵查中所為之
    證據調查，須係出於違法取供者，或具有具結能力之被告以
    外之人，未依法命其具結之情況，始無證據能力。經查，證
    人即告訴人徐玉華於99年7 月15日在臺灣桃園地方法院檢察
    署向檢察官所為之陳述，業經檢察官告知具結義務及偽證罪
    之處罰，並依法具結而為陳述，此有卷附上開偵訊筆錄及證
    人結文在卷可參（見偵查卷第44頁至第46頁），且查無違法
    取證之情事，復未據被告就前開證人徐玉華之陳述是否顯有
    不可信之狀況詳加釋明，且依偵查當時之外部附隨環境、條
    件均未見有何顯不可信之情況，參以上揭法條規定，本院亦
    得以證人徐玉華該次偵查中之證述採為本件證據。
(二)、本判決下列所引用認定犯罪事實之其他證據，並無證據證明
    係違背法定程序所取得，且檢察官及被告對於證據能力均未
    予爭執，且迄至言詞辯論終結前亦未再聲明異議，本院審酌
    各該證據取得或作成時之一切情況，並無違法、不當或不宜
    作為證據之情事，依刑事訴訟法第158 條之4 及同法第159
    條之5 第1 項規定意旨，自均得作為證據。
三、事實認定方面：
    訊據被告呂承諺矢口否認有何上揭重利之犯行，辯稱：伊於
    97年9 月3 日係貸予徐玉華20萬元，並約定利息每1 個月為
    1 期，每期應支付4 千元（即月息百分之二），徐玉華清償
    之款項，利息部分僅有月息2 分，其餘均為其償還本金，又
    伊於99年5 月21日發送予徐玉華之簡訊，要求其償還12萬元
    部分，係伊不小心將金額按錯了，應該係5 萬元云云。惟查
    ：
(一)、被告於上揭時、地，貸予徐玉華10萬元，復約定利息每1 個
    月為1 期，每期應支付1 萬5 千元，以此方式向徐玉華收取
    與原本顯不相當之利息，徐玉華並已支付多期高額利息，直
    至其無力負擔等情，迭據證人即告訴人徐玉華於偵訊及本院
    審理時證述綦詳：
１、證人徐玉華於偵訊時具結證稱：伊之前認識一個在富邦保險
    上班的友人黃賢德，伊曾向黃賢德辦理過信用貸款，該筆款
    項已經清償完畢，後來黃賢德知道伊缺錢，就叫被告來找伊
    ，於97年9 月2 日或3 日，在伊經營位於桃園縣中壢市○○
    ○街9 號之服飾店內，向被告借款10萬元，並約定利息每月
    15分，借款當時先預扣1 萬5 千元，伊只有拿到8 萬5 千元
    ，每月都要還1 萬5 千元之利息，之所以會簽立面額20萬元
    之本票給被告，係因為被告向伊表示這是行規，支付被告之
    款項都是匯到被告指定戶名為「張秀娘」之帳戶等語屬實（
    見偵查卷第44頁至第45頁）。
２、證人徐玉華於本院審理時證稱略以：97年9 月間，有在伊經
    營位於桃園縣中壢市○○○街9 號之服飾店，向被告借款10
    萬元，後來被告說要簽立面額20萬元之本票，伊問被告為何
    要簽發面額20萬元之本票，被告向伊表示說是行規。伊向被
    告借10萬元，被告要伊每月付利息1 萬5 千元（即月息15分
    ），第一個月就有先扣1 萬5 千元利息，伊實拿8 萬5 千元
    。會向被告借款，係因為伊有資金需求，先去找友人黃賢德
    ，黃賢德表示已經沒有在辦貸款了，就把被告介紹過來找伊
    。本件借貸伊清償款項的部分，總共在龍潭農工對面之臺灣
    銀行匯款7 次（應係無摺存款），私底下親自拿給被告2 次
    ；97年9 月匯的1 萬5 千元係利息，同年10月時，因為伊經
    濟狀況不佳，所以只匯1 萬元，伊曾在同年11月時，在上開
    服飾店內，親自拿現金2 萬元給被告，其中5 千元是補同年
    10月之利息，另外1 萬5 千元是該月之利息，98年3 月、98
    年4 月加起來清償之7 萬5 千元（3 萬元＋4 萬5 千元），
    係補97年12月與98年1 月至4 月份（每月利息1 萬5 千元，
    共5 個月利息，合計7 萬5 千元）之利息，其後於98年4 月
    8 日，被告找人到伊住處要錢，要伊還本金，所以於同年5
    月，伊支付被告5 萬7,500 元，其中5 萬元係清償一半之本
    金，故利息也折成一半，另外7,500 元即係支付該月利息，
    98年6 月及7 月都是付利息（各支付7,500 元），伊只有在
    98年5 月份還過5 萬元之本金，其他都是支付借貸之利息，
    於98年12月5 日，在桃園縣中豐路與環北路口的一家店裡，
    伊有親自拿給被告現金1 萬元之利息，其他就沒有再支付過
    被告金錢了。被告在99年5 月21日會傳簡訊給伊，表明伊還
    欠12萬元，是因為被告把利息算進去，從98年8 月開始到99
    年5 月共10期，每期7,500 元之利息，共計7 萬5 千元之利
    息，加上本金5 萬元，所以約是12萬元，伊認為伊中間已經
    支付1 萬元利息予被告了，但被告還是說伊欠12萬元等語詳
    實（見本院易字卷第14頁至第16頁）。
(二)、則觀諸證人徐玉華先後於偵訊及本院審理中歷次所證述向被
    告借款之過程、約定利息之方式、清償利息及本金之細節等
    情，均能清楚描述，且前後供述一致，是證人徐玉華前揭證
    詞，洵值信實。並有系爭本票影本1 紙、臺灣銀行無摺存入
    憑條存根影本7 紙、證人徐玉華手機簡訊內容翻拍照片3 張
    等件在卷可佐（見偵查卷第23頁至第29頁），益徵證人徐玉
    華上開證述向被告借款及清償債務等情，要屬徵而可信。再
    者，由證人徐玉華需用款項之際，不選擇利息相對較低之金
    融機構小額信貸等方式，而貸得所需款項，竟選擇此高利之
    民間借貸，可見證人徐玉華斯時經濟、信用狀況應堪慮，是
    以其向被告借款10萬元，被告為確保本金及高額利息之回收
    ，而要求證人徐玉華簽立面額20萬元之本票以為擔保，尚與
    民間借貸之常情相符。故堪認被告確實曾於上揭時、地，乘
    證人徐玉華亟需用錢之際，貸予其10萬元，復約定利息一月
    一期、每期1 萬5 千元（即月息15分），以此方式向證人徐
    玉華收取與原本顯不相當之利息等事實，灼然甚明。
(三)、至被告之辯詞，有下述諸多矛盾不一、有違常理，殊難採信
    之處：
１、被告於警詢及於99年7 月22日偵訊時辯稱：徐玉華尚積欠伊
    約10萬元云云（見偵查卷第7 頁、第48頁）；於99年7 月29
    日偵訊時則改稱：傳給徐玉華之簡訊，金額寫錯了，上面應
    該是寫5 萬元（即向證人徐玉華催討5 萬債務元）云云（見
    偵查卷第55頁）；於本院審理時復改稱：徐玉華尚欠伊5 萬
    4,916 元云云（見本院審易字卷第21頁，本院易字卷第13頁
    背面），則被告身為債權人，竟對債務人徐玉華所尚積欠之
    款項，前後供述差異甚大，已屬有疑。
２、另被告辯以：其於99年5 月21日發送內容為「妳不要再給我
    拖時間月底把帳回掉共12萬不要再拖時間難看」給證人徐玉
    華，係其金額輸入錯誤云云，其於本院審理時又辯稱：徐玉
    華尚欠伊5 萬4,916 元云云，然「12萬」與「5 萬4,916 」
    數字差異甚大，錯誤輸入之可能微乎其微，被告上開所辯，
    顯屬其事後卸責之詞，不足採信。
３、又被告於警詢時供稱：借貸當時交給徐玉華19萬6 千元（預
    扣4 千元利息）云云（見偵查卷第6 頁）；於99年10月13日
    本院準備程序時則供稱：總共借徐玉華20萬元，這20萬元係
    自己的現金加上提款，當時伊在做仲介，有收入的話都是放
    現金比較多，大部分的錢都是放在伊母親張秀娘的帳戶云云
    （見本院審易字卷第21頁）；然其於99年11月15日本院審理
    時則改稱：97年8 月29日提款20萬元，同年9 月3 日徐玉華
    向伊借款20萬元云云（見本院易字卷第16頁背面），另提出
    戶名為「吳玉煌」之渣打銀行帳戶交易明細表1 紙（見本院
    易字卷第21頁），以證明其於97年8 月29日提款20萬元，則
    被告之辯詞就其當日究竟交付予證人徐玉華19萬6 千元或20
    萬元、其交付款項資金之來源係其身上現金加上提款或全部
    係提領自他人帳戶等情節，前後亦供述不一。
４、再者，被告於警詢時稱：與徐玉華係認識5 、6 年的朋友（
    見偵查卷第7 頁）；於99年10月13日本院準備程序時則改稱
    ：案發時，認識徐玉華2 年（見本院審易字卷第21頁）；於
    99年11月15日本院審理時又改稱：與徐玉華認識1 年多（見
    本院易字卷第18頁背面），由被告前開不一之辯詞可知，被
    告連與證人徐玉華何時認識乙節，都要隱瞞為虛偽陳述，而
    欲刻意營造與證人徐玉華熟識已久，方以月息2 分之方式借
    貸之假象。
５、復被告於警偵訊時，均未能提出證人徐玉華還款之計算方式
    ，直至本院審理時，甫提出計算方式（見本院審易字卷第24
    頁明細表），並辯稱：後來請伊母親去補帳戶交易明細表，
    才能提出計算式云云（見本院易字卷第18頁）。則何以被告
    於距事發較近之偵查程序中，反而供稱：時間經過太久了，
    每月利息詳細計算之方式不記得了云云（見偵查卷第54頁）
    ，然其卻於距離事發更久之本院審理時，突然可鉅細靡遺詳
    列證人徐玉華還款明細，此已顯違常理。
６、再細觀被告提出之計算明細表（見本院審易字卷第24頁），
    該明細表第3 行記載「97年9 月（匯款明細）、4000元利息
    ＋21000 元還本金＝25000 元（利息＋還本金）、0000000
    00000 元還本金＝179000元（欠款餘額）、4000元（利息）
    」，意即被告認證人徐玉華97年9 月清償2 萬5 千元，其中
    4 千元是約定的月息2 分，另外2 萬1 千元係證人徐玉華清
    償本金，故證人徐玉華尚積欠本金17萬9 千元，該明細表第
    3 行以下，被告即以該尚積欠之本金17萬9 千元，陸續往下
    依月息2 分之方式計算利息，再以證人所清償之款項依序自
    行區分償還利息及本金。惟證人徐玉華於97年9 月，係存入
    僅「1 萬5 千元」之款項入被告指定之系爭張秀娘臺灣銀行
    帳戶，並非「2 萬5 千元」，此情業據證人徐玉華於本院審
    理時證述明確（見本院易字卷第14頁背面、第15頁），亦有
    臺灣銀行無摺存入憑條存根1 紙在卷可稽（見偵查卷第24頁
    ），被告何以無端認證人徐玉華於97年9 月係清償利息4 千
    元、本金2 萬1 千元，共計2 萬5 千元之款項，尚且多於債
    務人自承清償之款項1 萬5 千元，此由本件起訴書犯罪事實
    欄恰巧將證人徐玉華97年9 月清償之款項誤載為「2 萬5 千
    元」乙情，即足認定被告應係接獲起訴書後，以起訴書犯罪
    事實欄所誤載證人徐玉華清償之款項，套上其月息2 分之謊
    言，反推出其於本院審理時提出之前開計算明細表，故被告
    提出之計算明細表，顯然為其事後虛偽所捏編，當不可採。
(四)、綜上所述，被告上揭所辯無非事後卸責之詞，不足採信，本
    件事證明確，被告前開重利之犯行，堪以認定，應依法論科
    。
四、法律適用方面：
    核被告呂承諺所為，係犯刑法第344 條之重利罪。爰審酌被
    告不思循正當途徑賺取金錢、獲取所需，竟為圖賺取高額利
    息，乘告訴人徐玉華需錢孔急之際，貸予其金錢，而收取與
    原本顯不相當之重利，對告訴人徐玉華之生計造成不良影響
    ，所為非屬可取，又被告矢口否認犯行，犯後態度不佳，難
    認確有悔悟之心，及其犯罪手段、素行等一切情狀，量處如
    主文所示之刑，並諭知易科罰金之折算標準，以示懲儆。至
    扣案之告訴人徐玉華書立面額20萬元之系爭本票1 紙，既係
    告訴人徐玉華於借款時即簽發予被告之物，故顯非其用以清
    償債務所用，應僅係作清償借款本息擔保之用，如其嗣後清
    償借款本息，被告仍須將該本票返還於告訴人徐玉華，自難
    認係被告犯罪所得之物，而屬被告所有（最高法院92年度台
    上字第2923號判決意旨參照），且告訴人徐玉華與被告間就
    上開系爭本票所生之債權債務關係，亦仍待雙方循民事途徑
    加以解決，自不能宣告沒收，附此敘明。
據上論斷，應依刑事訴訟法第284 條之1 、第299 條第1 項前段
，刑法第344 條、第41條第1 項前段，刑法施行法第1 條之1 第
1 項、第2 項前段，判決如主文。
本案經檢察官蔡正傑到庭執行職務
中    華    民    國    99    年    12    月    6     日
                      臺灣桃園地方法院刑事第四庭
                                法  官  張宇葭

以上正本證明與原本無異。
如不服本判決，應於判決送達後10日內，向本院提出上訴狀。
                                書記官  高  平
中    華    民    國    99    年    12    月    10    日
附錄論罪科刑依據之法條：
中華民國刑法第344條
乘他人急迫、輕率或無經驗貸以金錢或其他物品，而取得與原本
顯不相當之重利者，處1 年以下有期徒刑、拘役或科或併科1 千
元以下罰金。

司法院資訊處製作；財團法人民間司法改革基金會備份。
